【裁判字號】    98,台非,326
【裁判日期】    981112
【裁判案由】    違反毒品危害防制條例
【裁判全文】
最高法院刑事判決              九十八年度台非字第三二六號
上訴人  最高法院檢察署檢察總長
被  告  甲○○
                1
上列上訴人因被告違反毒品危害防制條例案件，對於台灣板橋地
方法院中華民國九十七年九月三十日第一審裁定（九十七年度毒
聲字第二０六二號），認為違法，提起非常上訴，本院判決如下
：
    主  文
上訴駁回。
    理  由
非常上訴理由稱：「一、按判決不適用法則或適用法則不當者，
為違背法令，刑事訴訟法第三百七十八條定有明文。而對於毒品
危害防制條例所規定之觀察、勒戒或強制戒治所為之裁定，乃拘
束身體、自由之保安處分，與科刑判決有同等效力，於裁定確定
後，如有違法，自得提起非常上訴。又施用第一、二級毒品為犯
罪行為，毒品危害防制條例第十條定有處罰明文。故施用第一、
二級毒品者，依前揭規定本應科以刑罰。惟基於刑事政策，對合
於一定條件之施用者，則依同條例第二十條、第二十三條之規定
，施以觀察、勒戒及強制戒治之保安處分。查毒品危害防制條例
於民國九十二年七月九日修正公布，自九十三年一月九日施行，
其中第二十條、第二十三條將施用毒品之刑事處遇程序，區分為
『初犯』及『五年內再犯』、『五年後再犯』。依其立法理由之
說明：『初犯』，經觀察、勒戒或強制戒治後，應為不起訴處分
或不付審理之裁定；經觀察、勒戒或強制戒治執行完畢釋放後，
『五年內再犯』者，因其再犯率甚高，原實施之觀察、勒戒及強
制戒治既已無法收其實效，爰依法追訴或裁定交付審理。至於經
觀察、勒戒或強制戒治執行完畢釋放後，『五年後再犯』者，前
所實施之觀察、勒戒或強制戒治已足以遮斷其施用毒品之毒癮，
為期自新及協助其斷除毒癮，仍適用『初犯』規定，先經觀察、
勒戒或強制戒治之程序。從而依修正後之規定，僅限於『初犯』
及『五年後再犯』二種情形，始應先經觀察、勒戒或強制戒治程
序。倘被告於五年內已再犯，經依法追訴處罰，縱其第三次（或
第三次以上）再度施用毒品之時間，在初犯經觀察、勒戒或強制
戒治執行完畢釋放五年以後，已不合於『五年後再犯』之規定，
且因已於『五年內再犯』，顯見其再犯率甚高，原實施觀察、勒
戒或強制戒治，已無法收其實效，即應依該條例第十條處罰，亦
有貴院九十五年五月九日九十五年度第七次刑事庭會議決定可資
參考。查本件被告甲○○前曾因施用毒品案件（初犯），經台灣
板橋地方法院送觀察、勒戒後，認無繼續施用毒品之傾向，由台
灣板橋地方法院檢察署檢察官於八十九年二月二十一日以八十八
年度毒偵字第一二七八號為不起訴處分確定（該署八十九年度毒
偵字第九二七號偵查卷第二十八頁參照）。嗣被告又因施用毒品
案件，經同上法院以八十九年度板簡字第一二四九號判處有期徒
刑四月得易科罰金確定，並於九十二年八月一日易科罰金執行完
畢，此亦有刑案資料查註紀錄表及上開刑事案卷可稽。被告復犯
本件案件，於九十七年六月六日為警採尿前回溯九十六小時內之
某時，在不詳處所，施用第二級毒品甲基安非他命等情，雖距離
初犯前經觀察、勒戒，執行完畢已逾五年，惟因於五年內再犯施
用毒品罪，並經依法追訴處罰。揆諸前引規定及說明，此次犯行
，已不符合『五年後再犯』之情形，自不得再適用『初犯』規定
，先經觀察、勒戒或強制戒治之程序，應逕依該條例第十條處罰
，始為適法。詎前提案件台灣板橋地方法院九十七年度毒聲字第
一五六二號裁定違背法令，遽准先送勒戒處所觀察、勒戒，業經
本署以九十八年度非上字第二九九號提起非常上訴，以資糾正。
從而，本件因該觀察、勒戒後，認有繼續施用毒品之傾向，而施
以強制戒治之裁定，同有違誤，亦有適用法則不當之違背法令。
二、案經確定，爰依刑事訴訟法第四百四十一條、第四百四十三
條提起非常上訴，以資糾正。」等語。
本院按與科刑確定判決有同等效力之確定裁定，如發現有違背法
令情事，最高法院檢察署檢察總長固得提起非常上訴。惟所謂確
定之裁定，於抗告不合法律上之程式或法律上不應准許，或其抗
告權已經喪失而遭駁回者，固指原審法院之裁定；然倘該裁定經
提起抗告後，經抗告法院認為抗告無理由而予駁回者，既已由上
級審法院為實體之裁定，則其確定裁定係指上級審法院之裁定而
言。本件被告甲○○於九十七年六月六日為警採尿前回溯九十六
小時內之某時，因涉嫌施用第二級毒品甲基安非他命，前經台灣
板橋地方法院九十七年度毒聲字第一五六二號刑事裁定，諭知被
告施用第二級毒品，令入勒戒處所觀察、勒戒後，認有繼續施用
毒品之傾向，由台灣板橋地方法院檢察署檢察官以九十七年度聲
戒字第六三四號聲請送強制戒治處所強制戒治，由原法院於九十
七年九月三十日以九十七年度毒聲字第二０六二號刑事裁定，諭
知被告令入戒治處所強制戒治後，被告不服，向台灣高等法院提
起抗告，嗣經台灣高等法院於九十七年十月三十一日以九十七年
度毒抗字第四九九號刑事裁定，認其抗告為無理由予以駁回，有
台灣高等法院上開刑事裁定可稽。依前揭說明，具有實質確定力
者，乃台灣高等法院九十七年度毒抗字第四九九號之實體裁定。
上訴人對不具實質確定力之台灣板橋地方法院九十七年度毒聲字
第二０六二號刑事裁定提起非常上訴，其違法情形無從除去，難
認為有理由，應予駁回。
據上論結，應依刑事訴訟法第四百四十六條，判決如主文。
中    華    民    國  九十八  年   十一   月   十二   日
                      最高法院刑事第九庭
                          審判長法官  邵  燕  玲
                                法官  李  伯  道
                                法官  孫  增  同
                                法官  李  英  勇
                                法官  李  錦  樑
      本件正本證明與原本無異
                                      書  記  官
中    華    民    國  九十八  年   十一   月   十八   日
                                                      Ｑ


司法院資訊處製作；財團法人民間司法改革基金會備份。
